臺灣高等法院民事判決　　　　　　　　 95年度重上字第263號
上　訴　人　庚○○
　　　　　　丙○○
　　　　　　戊○○
　　　　　　己○○
　　　　　　癸○○
　　　　　　辛○○
　　　　　　壬○○
共　　　同
訴訟代理人　蕭介生律師
視同上訴人　丁○○
上　訴　人　甲○○
訴訟代理人　黃炳飛律師
被 上訴人　 全家便利商店股份有限公司
法定代理人　子○○
訴訟代理人　賴盛星律師
複　代理人　程才芳律師
上列當事人間請求返還房屋等事件，上訴人對於中華民國95年4
月13日臺灣臺北地方法院92年度訴字第1718號第一審判決提起上
訴，本院於96年7月24日言詞辯論終結，判決如下：
    主      文
原判決關於(一)駁回庚○○、丙○○、戊○○、己○○、癸○○、
辛○○、壬○○、丁○○後開第二、三項之訴部分，及該部分假
執行之聲請；(二)命甲○○給付超過新台幣貳拾肆萬壹仟玖佰玖拾
元自民國九十五年三月三十一日起算之利息部分，及該部分假執
行之宣告。(三)訴訟費用之裁判除確定部分外，均廢棄。
甲○○、全家便利商店股份有限公司應將坐落台北市○○○路三
二七號一樓面積一０七點０一平方公尺、二樓面積一三三點五三
平方公尺之如附圖所示房屋返還庚○○、丙○○、戊○○、己○
○、癸○○、辛○○、壬○○、丁○○。
甲○○應再給付庚○○、丙○○、戊○○、己○○、癸○○、辛
○○、壬○○、丁○○新台幣貳佰壹拾貳萬捌仟佰肆拾陸元，
及自民國九十四年一月一日起至返還前揭房屋之日止，按月再給
付新台幣肆萬伍仟玖佰貳拾伍元。
上開廢棄(二)部分，庚○○、丙○○、戊○○、己○○、癸○○、
辛○○、壬○○、丁○○在第一審之訴駁回。
庚○○、丙○○、戊○○、己○○、癸○○、辛○○、壬○○、
丁○○及甲○○其餘上訴均駁回。
第一、二審訴訟費用除確定部分外，由甲○○負擔五分之三，全
家便利商店股份有限公司負擔五分之一，餘由庚○○、丙○○、
戊○○、己○○、癸○○、辛○○、壬○○、丁○○連帶負擔。
本判決第二項所命給付，於庚○○、丙○○、戊○○、己○○、
癸○○、辛○○、壬○○、丁○○以新台幣捌拾玖萬元為甲○○
、全家便利商店供擔保後，得假執行。但甲○○、全家便利商店
以新台幣貳佰陸拾柒萬元為庚○○、丙○○、戊○○、己○○、
癸○○、辛○○、壬○○、丁○○預供擔保後，得免為假執行。
本判決第三項所命給付，於庚○○、丙○○、戊○○、己○○、
癸○○、辛○○、壬○○、丁○○以新台幣柒拾萬玖仟元為甲○
○供擔保後，得假執行，但甲○○以新台幣貳佰壹拾貳萬捌仟參
佰肆拾陸元為庚○○、丙○○、戊○○、己○○、癸○○、辛○
○、壬○○、丁○○預供擔保後，得免為假執行。
    事實及理由
一、上訴人庚○○、丙○○、戊○○、己○○、癸○○、辛○○
    、壬○○（以下簡稱庚○○等7人)於原審以其為彭林玉珠之
    繼承人，依民法第767條、第179條及繼承之法律關係，對上
    訴人甲○○及被上訴人全家便利商店股份有限公司（以下簡
    稱全家商店）提起本件訴訟，經原審以庚○○等7人與丁○
    ○同為彭林玉珠之繼承人，則庚○○等7人對甲○○、全家
    商店提起本件訴訟，訴訟標的對庚○○等7人、丁○○必須
    合一確定而應共同起訴，因丁○○無正當理由於原審拒絕同
    為原告，經原審裁定命丁○○追加為原告，有該裁定附卷足
    憑（見原審卷(二)第299頁）。故庚○○等7人提起本件上訴，
    於上訴狀併列載丁○○為上訴人，惟其並未經丁○○簽名或
    蓋章，依民事訴訟法第117條規定，丁○○之上訴自不合法
    。但本件訴訟標的對丁○○須合一確定，則庚○○等7人上
    訴之效力，依民事訴訟法第56條第1款規定，應及於未提起
    上訴之丁○○，爰併列丁○○為上訴人，合先敘明。
二、丁○○經合法通知，未於言詞辯論期日到場，核無民事訴訟
    法第386條各款所列情形，爰依甲○○、全家商店之聲請，
    由其一造辯論而為判決。
三、按第二審訴之變更或追加，非經他造同意，不得為之。但民
    事訴訟法第255條第1項第2款至第6款情形，不在此限；同法
    第446條第1項定有明文。本件庚○○等7人原上訴聲明為：
    (一)原判決不利於庚○○等8人部分廢棄。(二)甲○○及全家商
    店應將坐落台北市○○○路327號1樓面積107.01平方公尺、
    2樓面積133.53平方公尺之違章房屋（以下簡稱系爭房屋）
    返還庚○○等8人。(三)甲○○及全家商店應給付庚○○等8人
    新台幣（下同）6,000,000元，及自起訴狀繕本送達翌日起
    至清償日止，按週年利率百分之五計算之利息。並自民國91
    年1月1日起至返還房屋之日止，按月給付庚○○等8人250,0
    00元之損害金。(四)請准供擔保宣告假執行。嗣於96年6月25
    日減縮上訴聲明為：(一)原判決關於駁回後開(二)(三)項部分廢棄
    。(二)甲○○及全家商店應將如附圖所示系爭房屋返還庚○○
    等8人。(三)甲○○應給付庚○○等8人6,750,000元，及自94
    年1月1日起至返還房屋之日止，按月給付庚○○等8人187,5
    00元之損害金。(四)請准供擔保宣告假執行。核係就原上訴聲
    明(三)之減縮，合於依民事訴訟法255條第1項第3款之情形，
    依同法第446條但書規定，應予准許，合先敘明。
四、庚○○等7人主張：系爭房屋如附圖所示，原為彭林玉珠所
    有，嗣彭林玉珠於85年1月19日病逝美國加州，庚○○等8人
    為彭林玉珠之夫或兒女屬於法定繼承人，依法繼承其財產，
    即為系爭房屋之所有權人。甲○○明知該房屋非其所有，竟
    於85年5月8日偽造彭林玉珠名義訂立不實買賣契約書，以41
    4,800元價格買受系爭房屋，並持該不實買賣契約向臺北市
    區公所及臺北市稅捐稽徵處中南分處申報不實事項，使該不
    知情公務員陷於錯誤，而將此不實之事項登載於職務上所掌
    公文書，足以生損害彭林玉珠以及稅捐機關資料管理之正確
    性，甲○○刑事偽造文書部分業經提起公訴，經本院93年上
    易字第156號判決有罪確定在案。故甲○○以非法方法取得
    系爭房屋自係侵害庚○○等8人所有權，庚○○等8人自得本
    於所有權之作用排除其侵害，請求甲○○返還系爭房屋予庚
    ○○等8人之義務。又甲○○將非法占有系爭房屋出租於全
    家商店，獲有不當之利益，依租賃契約每月可得租金280,00
    0元，甲○○自認自89年起即未交付款項予所有人，則自89
    年1月1日起至94年10月31日止，不當得利達17,500,000元。
    爰依民法第767條、不當得利及繼承之之法律關係，請求甲
    ○○、全家商店應將如附圖所示房屋返還庚○○等8人。甲
    ○○，全家便利商店應給付庚○○等8人15,500,000元及自
    起訴狀繕本送達翌日起至清償日止按週年利率百分之五計算
    之利息。並自94年11月1日起至返還房屋之日止按月給付庚
    ○○等8人250,000元之損害金。原審判決甲○○應給付庚○
    ○等8人241,990元，及自92年3月27日起至清償日止，按年
    息百分之五計算之利息。暨自94年11月1日起至返還系爭房
    屋之日止，按月給付庚○○等8人3,457元。並駁回庚○○等
    8人其餘之訴。庚○○等7人不服提起上訴，聲明：(一)原判決
    關於駁回後開(二)(三)項部分廢棄。(二)甲○○及全家商店應將如
    附圖所示系爭房屋返還庚○○等8人。(三)甲○○應給付庚○
    ○等8人6,750,000元，及自94年1月1日起至返還房屋之日止
    ，按月給付庚○○等8人187,500元之損害金。(四)請准供擔保
    宣告假執行。對甲○○之上訴，聲明上訴駁回。
五、甲○○則以：系爭房屋整編前門牌號碼為台北市○○○路○
    段62巷40-3號，坐落於臺北市○○段○○段708、708-1、70
    9、710、713、713-1、714、715地號土地上，為未保存登記
    之違建，於78年7月19日因發生火災而毀壞後，同年7月底由
    甲○○獨自出資僱工在原地重建鋼筋水泥建造之2層建物。
    則基於原始取得，甲○○為系爭房屋之所有權人，系爭房屋
    並非彭林玉珠之遺產。又系爭房屋為違章建築，彭林玉珠
    買受後在未辦理移轉登記前，不能謂已取得所有權，庚○○
    等8人自無因繼承而取得所有權之理。則系爭房屋為甲○○
    所有，房屋基地部分為甲○○之妻丁○○所有，部分為甲○
    ○向地主羅榮水等人承租且有給付租金，甲○○自有權出租
    予全家商店，則甲○○依租賃契約所收取之租金，有法律上
    之原因，自非不當得利。另姑不論系爭房屋所有權為何人所
    有，庚○○等8人自陳系爭房屋交甲○○管理並收取租金，
    則甲○○自有權出租，並收取租金等語，資為抗辯。上訴聲
    明：(一)原判決命甲○○給付庚○○等8人241,990元本息，及
    自94年11月1日起至返還系爭房屋之日止，按月給付庚○○
    等8人3,457元部分廢棄。(二)上開廢棄部分，庚○○等8人在
    第一審之訴，及假執行之宣告均駁回。對庚○○等8人之上
    訴，聲明：(一)上訴駁回。(二)如受不利判決，請准供擔保宣告
    免為假執行。
六、全家商店則以：系爭房屋係甲○○於78年火災後重建取得系
    爭房屋之原始所有權，依法自有權出租予全家商店，而全家
    商店依與甲○○間之租賃關係占有使用系爭房屋，乃屬有權
    占有，並非無權占有。庚○○等8人並非系爭房屋之所有權
    人，庚○○等以所有權人自居，依民法第767條所定無權占
    有之法律關係，請求全家商店返還系爭房屋之占有，顯屬無
    據。縱系爭房屋未有因火災燒燬而由甲○○重建。惟庚○○
    等8人主張系爭房屋乃彭林玉珠將之改建為現今之1、2樓房
    屋，所舉證人乙○○之陳證，與常理不符，不足採信。又庚
    ○○於其對甲○○提出刑事告訴時，已於告訴狀中明載系爭
    房屋係庚○○與彭玉珠婚姻存續中，庚○○購買信託彭林玉
    珠名義登記為納稅名義人，惟因系爭房屋未辦理保存登記，
    不僅彭林玉珠、庚○○未取得系爭房屋之所有權，而其餘除
    庚○○之上訴人更無從因繼承之法律關係而自彭林玉珠取得
    系爭房屋之公同共有權，從而庚○○等8人基於所有權而主
    張依民法第767條之規定，請求全家商店將系爭房屋返還與
    庚○○等8人等人，自屬無據等語，資為抗辯。就庚○○等8
    人之上訴，聲明(一)上訴駁回。(二)如受不利之判決，請准供擔
    保免為假執行。
七、兩造不爭執事實（見本院卷(一)第65頁反面）：
  (一)系爭房屋，其房屋稅納稅義務人原為彭林玉珠，嗣彭林玉珠
    85年1月19日去逝，庚○○等8人為彭林玉珠之繼承人。
  (二)甲○○為彭林玉珠、庚○○之女婿，彭玉琴之夫，於84年5
    月8日委由代書張國忠向臺北市中山區公所、臺北市稅捐稽
    徵處中南分處申請辦理變更納稅義務人時，虛報以414,800
    元價格向彭林玉珠買受系爭房屋，使該管公務員將之登載於
    稅籍資料，並核發84年度臺北市稅捐稽徵處中南分處契稅繳
    款書，經庚○○提起告訴，臺北地方法院檢察署以91年度偵
    續字第112號偽造文書案件偵查起訴，雖原法院以91年度易
    字第1225號判決無罪，惟經本院以93年度上易字第156號撤
    銷原判決，判處甲○○拘役30日確定在案，有該刑事判決附
    卷可稽（見原審卷(一)第224頁至第227頁）。
  (三)系爭房屋曾於84年3、4月間修繕。
  (四)甲○○與全家商店就系爭房屋訂立租賃契約。
八、庚○○等8人主張系爭房屋為彭林玉珠所有，甲○○於84年5
    月8日偽造彭林玉珠以414,800元價格出售系爭房屋予甲○○
    ，並持該不實買賣契約向臺北市區公所及臺北市稅捐稽徵處
    中南分處申報變更稅籍資料，使該管公務員將此不實之事項
    登載稅籍資料上，甲○○侵奪系爭房屋所有權，並將之出租
    予全家商店，甲○○、全家商店自應返還系爭房屋，惟為甲
    ○○、全家商店所否認，並以前揭情詞置辯。查：
  (一)系爭房屋是否為彭林玉珠所有？
  1.彭林玉珠是否為系爭房屋之原始所有權人？
  (1)甲○○於原審92年5月13日準備程序中陳稱：「發生火災前
    彭林玉珠就將系爭房屋贈與給我，贈與後因發生火災由被告
    （按係指甲○○）修繕，78年發生火災」，嗣於93年8月3日
    提出之辯論意旨狀自認：「台北市中山區○○○路327號2樓
    木造建築原係彭林玉珠所有，惟於民國78年7月19日燒毀已
    不存在」，有該準備程序筆錄、辯論意旨狀在卷可稽（見原
    審卷(一)第82頁、第310頁），是甲○○顯已自認系爭房屋於
    78年7月19日發生火災前之所有權人為彭林玉珠，至為顯然
    。依民事訴訟法第279條第1項規定，於辯論主義所行之範圍
    內有拘束法院之效力，本院應認當事人自認之事實為真，以
    之為裁判之基礎。
  (2)又依庚○○等8人所舉證人乙○○於本院證稱：「我在民國
    50多年有幫庚○○的太太作裝潢，裝潢包含磚塊、鐵架部分
    。原來是矮房子，庚○○的太太叫我拆除矮房子，搭鐵架、
    堆磚塊，蓋1、2樓」（見本院卷(二)第24頁），並有乙○○出
    具56年5月15日估價單附卷可憑（見本院卷(一)第38頁），徵
    諸甲○○於84年4日26日申請變更系爭房屋原彭林玉珠之稅
    籍資料為甲○○時，甲○○自己提出台北市房屋現值核定表
    亦記載系爭房屋之完成日期為56年8月10日，有台北市房屋
    現值核定表在卷足參（見原審卷(一)第39頁），核與乙○○前
    揭所述之期間相符，益證系爭房屋係彭林玉珠於56年間委託
    乙○○將原矮房子拆除後重行建造而取得原始之所有權。全
    家商店雖抗辯稱前揭估價單所蓋印章戳記列載之電話號碼為
    「0000000」7碼，與台北市斯時電話號碼6碼不符，而否認
    估價單之真正云云。惟該收據是56年5月15日開立的，而印
    章戳記是70多年補蓋章，因為庚○○的配偶即彭林玉珠要去
    美國，故請證人乙○○補蓋印章，已經乙○○陳證明確（見
    本院卷(二)第25頁反面），故全家商店以該戳記事後補蓋，遽
    而否認估價單為真，不足為採。
  (3)另依甲○○提出羅水明證明書記載：「茲證明原台北市○○
    ○路327號房屋主彭林玉珠女士之房屋，已於民國65年間因
    台北市政府實行巷清計劃予以拆除完畢，並獲配售萬大路國
    民住宅壹戶，後彭女士曾欲以其所持有之中山區○○段○○
    段713-000地號之土地與我等 (羅榮水、林美玲、林錫卿、
    林益平、林沙滿、林炎煌)所有之土地合建房屋，但因不符
    經濟效益，故未實施，此期間彭女士即在雙方擁有之土地上
    ，暫搭違建棚架，繼續作小吃生意…」，有證明書在卷足稽
    （見原審卷(一)第33頁），足證系爭房屋於56年彭林玉珠委託
    麥錦運建造後，雖經拆除，惟嗣經彭林玉珠於復行搭蓋重建
    ，並在該房屋從事小吃生意，故彭林玉珠確為系爭房之原始
    建造之人，而取得系爭系爭房屋之所有權。
  (4)至庚○○以甲○○於84年5月8日偽造彭林玉珠買賣契約，至
    台北市稅捐稽徵處中南分處，將系爭房屋擅自變更為甲○○
    名義，乃向台灣台北地方法院檢察署（以下簡稱台北地檢署
    ）對甲○○提出偽造文書告訴時，庚○○雖於告訴狀記載：
    「坐落台北市○○○路327號房屋1、2樓係告訴人與彭林玉
    珠婚姻存續中，告訴人購買信託彭林玉珠登記為納稅名義人
    ，茲彭林玉珠於85年1月19日病逝洛杉磯」，有本院調閱台
    北地檢署89年度偵字第10440號卷可證 (見該卷第3頁)，惟
    系爭房屋確係彭林玉珠委託麥錦運拆除原舊矮房子而重行建
    造1、2樓房屋，已如前述，故庚○○告訴狀記載之事實，與
    前揭認定不符，自不足為採。
  2.系爭房屋嗣是否於78年7月19日因火災燒燬，而由甲○○於
    78年7月、8月出資重建取得所有權？
  (1)甲○○抗辯系爭房屋於78年7月19日燒毀，嗣由甲○○重建
    而取得所有權，固據提出臺北市政府警察局消防警察火院火
    災證明書、照片、羅榮水證明書、支票、租賃契約、損益表
    為證（見原審卷(一)第30頁至第33頁、第259頁至第263頁），
    惟為庚○○等8人所否認。
  (2)查，原審訊之證人丁永平證稱：伊住在系爭房屋附近，系爭
    房屋於78年間曾發生火災，火災前是二樓鋼筋水泥建材，火
    災發生後沒一個月就繼續營業，災後一方面修，一方面作生
    意。沒有看過系爭房屋整個拆除，亦未曾發生過這種情形等
    語（見原審卷(二)第200頁）。證人張美興證稱：伊在林森北
    路321號作生意，旁邊就是系爭房屋，火災前系爭房屋有磚
    塊、磁磚及鐵架，當時就是二樓建物，有水泥及鋼筋。火自
    廚房燒起來，二樓比較沒燒掉，只薰黑，一樓部分有燒掉，
    其他部分好好的，沒看過系爭房屋拆掉重建過，有看到房屋
    修繕，但沒有多久又繼續作生意等語（見原審卷(二)第202頁
    反面、第203頁）。且依臺北市政府消防局關於系爭房屋之
    火災原因作成之調查報告所附照片觀之，其內屋頂及樑、柱
    、牆等構成房屋之重要成分均尚在，有台北市政府消防局94
    年1月28日北市消調字第09430324800號函附系爭房屋火災原
    因調查報告書及照片在卷可證（見原審卷(二)第17頁至第41頁
    ），足證系爭房屋並未全毀。而依甲○○所提出照片4幀，
    其中關於房損照片部分，經檢視該照片核其相關位置及剩餘
    物品內容，應與系爭房屋北側相鄰被延燒之無店名海產攤較
    為相符（原審卷(二)第31頁），並非系爭房屋之照片，自難憑
    甲○○所提出之其他房屋照片率即認系爭房屋已因火災而燒
    燬。再參以上開調查報名中所附照片，其中確有部分柱位及
    牆面看起來較似鋼筋及磚牆所建，對照上開證人證言，甲○
    ○主張系爭房屋原房屋已於79年7月19日全部燒燬，應無可
    取。
  (3)另甲○○抗辯稱，系爭房屋係火災後由戊○○出資，令甲○
    ○重建云云。惟戊○○僅係出資修繕，且系爭房屋於火災後
    其並未拆除重建，彭林玉珠就系爭房屋之所有權並未喪失，
    已如前述，故縱令戊○○有出資修繕，亦難謂係甲○○將系
    爭房屋重建，甲○○以戊○○於其被訴偽造文書案偵查中有
    前揭陳述，遽謂系爭房屋於火災後拆除重建，尚不足採。
  (4)至系爭房屋前經台北市政府工務局79年8月24日北市工建字
    第366631號函第三次拆後重建查報，並於79年9月19日日拆
    除結案，固有工務局建築管理處92年10月27日號函附前開函
    件、照片、及違建查報案件明細表在卷可參（見原審卷(一)第
    179頁至第185頁），惟其僅係建築管理處違建查報拆除之函
    文資料，斷難徒憑資料遽以推翻前揭系爭房屋未燒毀而毋須
    全部拆除重建之認定。另工務局建築管理處雖記載已將系爭
    房屋拆除，惟依一般常情，工務局建築管理處無可能將系爭
    房屋全部予以拆除殆盡。參諸甲○○就其於火災後重建出資
    之相關費用，亦未能提出任何證據以證明其實，甲○○抗辯
    其因系爭房屋於火災燒毀後重建，取得所有權云云，尚難採
    信。況倘系爭房屋係於火災後由甲○○於78年7月、8月重建
    ，倘如甲○○所述其所搭建之房屋亦經建築管理處拆除而不
    存在，甲○○亦無因此而主張其取得系爭房屋之所有權。另
    甲○○抗辯於78年7月18日至78年8月28日因系爭房屋火災後
    重建致未營業，固據提出損益表為證（見原審卷(一)第259 頁
    ），至多僅係系爭房屋於火災後重新整修而未能營業之證明
    ，核與前揭證人丁永平、張永興陳證系爭房屋火災後一個月
    未營業相符，甲○○據以抗辯稱系爭房屋已為其全部拆除後
    重建，無足可取。
  3.甲○○是否另於84年3、4月間重建系爭房屋，而取得系爭房
    屋之所有權？
  (1)系爭房屋雖於78年間經歷火災，然其主要部分仍存在，自78
    年火災後經修繕尚能營業至84年間，足見其尚有遮風蔽雨之
    功效，是系爭房屋嗣於84年3、4月間修繕，此為兩造所不爭
    ，故於此之前，彭林玉珠仍為系爭房屋之所有權人。
  (2)甲○○主張其於84年3月、4月重建系爭房屋，其取得系爭房
    屋之原始所有權，固據提出估價單、核算保險費、勞保費、
    房屋稅、公證費等各項規費、估價單為證（見原審卷(一)第34
    頁至第37頁），惟為庚○○等8人所否認。細譯甲○○提出
    前揭估價單所示，其就泥水匠、鐵工、水電工、多瓦表、鋁
    竅、勞保費、違建課所支出之費用、其中包括柚木板堵、線
    條、踢腳皮、玻璃木帘、電表百葉門、梯頭石板、（樓上樓
    下）美術斗、鋁門窗玻璃、粘油木、釘線條、天花板修改、
    釘線條、天花板、壁斗一面、粘壁紙、冷氣櫃、開關箱、百
    葉門、做雙磚、一、二樓、拆除磚壁（一式）、地基、搭架
    、店面貼二丁掛、補一、二樓地面地磚、打水泥梁及地面、
    樓層補強、屋頂修改、樓梯修改、外牆拆運、電動門修改、
    移冷氣機、飲水機、移水表、馬達、電表申請移位、開關換
    鎖、電源配線、室內改線、增加低壓電容器、瓦斯表申請移
    位等，僅係就系爭房屋內部裝潢整修之資料而已，其並未將
    系爭房屋全部拆除，致令彭林玉珠就系爭房屋之原所有權喪
    失。又甲○○就前揭支出曾與戊○○會算報帳，有庚○○等
    8 人提出該報帳單在卷可考（見原審卷(一)第109頁），並經
    戊○○於刑事一審陳證甚詳，且庚○○對報帳單為其親自簽
    寫，亦陳明在卷（見本院調閱原法院91年度易字第1225號卷
    第236頁），倘系爭房屋係甲○○重建而取得所有權，甲○
    ○核無庸向戊○○報帳，故甲○○抗辯其將系爭房屋拆除重
    建而取得所有權云云，殊難採信。況甲○○於刑事庭就前開
    偽造文書案件答辯時，亦陳稱租金收入伊在美國時有按月給
    付彭林玉珠及庚○○，回臺灣時就由丁○○與戊○○3個月
    輪一次，後來伊與丁○○一人一個半月，…給的錢都是從房
    租裏扣掉的，…輪流由戊○○或伊帶去美國。沒有（漏掉一
    個月沒給）…（租賃契約保證金1,000,000元）後來存到伊
    戶頭，銀行生的利息做為公基金，而上開款項一直給到89年
    才停止等語，有本院調閱91年度易字第1225號卷（見該卷第
    234頁、235頁、第236頁），倘如甲○○所抗辯，系爭房屋
    係伊於84年3、4月間重建而取得所有權，甲○○豈有可能仍
    將租賃契約保證金1,000,000元存款之銀行利息作為公基金
    ？且甲○○在刑事庭辯稱彭林玉珠贈與伊，嗣於本件訴訟又
    稱係伊重建取得系爭房屋之所有權，其先後陳述已有出入，
    所辯令人難以採信。
  (3)至甲○○抗辯其有繳付地租與羅榮水，固據提出羅榮水之證
    明書在卷可憑（見原審卷(一)第33頁），僅係甲○○繳付地租
    之證明，斷難徒憑有與羅榮水就系爭房屋占用之土地與地主
    訂立租賃契約，遽謂甲○○為系爭房屋之所有權人。
  4.彭林玉珠是否將系爭房屋贈與甲○○？
  (1)甲○○初雖主張系爭房屋係彭林玉珠所贈與，然嗣於92年9
    月29日則表明不主張贈與（見原審卷(一)第148頁）。甲○○
    抗辯稱係因刑事一審判決甲○○無罪，嗣因本院刑事庭認定
    贈與之故。
  (2)按當事人就其主張之爭點，經依民事訴訟法第270條之1第1
    項第3款或第2項為協議者，應受其拘束。但經兩造同意變更
    ，或因不可歸責於當事人之事由或依其他情形協議顯失公平
    者，不在此限，同法第270條之1第4項定有明文。本件甲○
    ○就其抗辯取得系爭房屋之所有權，初則稱係其重建取得所
    有權，有甲○○提出答辯(一)狀在卷可憑（見原審卷(一)第23頁
    至第24頁），嗣於原審受命法官行準備程序時復陳於發生火
    災前，彭林玉珠將系爭房屋贈與甲○○，贈與後發生火災由
    甲○○修繕，亦有該準備程序筆錄在卷可證（見原審卷(一)第
    82頁），因此就甲○○抗辯取得系爭房屋所有權，前後不一
    ，乃原審受命法官於92年9月2日準備程序中，甲○○已經協
    議就系爭房屋所有權係原始取得，不主張贈與，則甲○○自
    應受簡化爭點拘束。至甲○○被訴偽造文書罪雖經第一審判
    決無罪，嗣經本院判處拘役30日，有本院調閱各該刑事卷查
    明屬實。核本院刑事庭認定事實，雖係以甲○○明知係以贈
    與方式取得彭林玉珠所有系爭房屋之所有權，竟於84年5月8
    日，委託由不知情之代書張國忠向台北市中山區公所、台北
    市稅捐稽處中南分處申請辦理變更納稅義務人時，虛報以41
    4,800元向彭林玉珠買受，使不知情公務員將該不實之事項
    登載於職務上所掌之公文書，因而判處甲○○偽造文書罪確
    定。惟綜觀刑事庭認定甲○○有偽造文書之理由，係甲○○
    「坦承明知係以贈與方式取得彭林玉珠所有系爭房屋所有權
    」，而以買賣不實移轉原因，向前揭機關辦理變更納稅義務
    人之稅籍資料，自足以生彭林玉珠之所有權人及稅捐機關稅
    籍管理之正確性，核其並未認定彭林玉珠確有將系爭房屋贈
    與甲○○。且甲○○究係因何取得系爭房屋之所有權事實僅
    有一個惟一，甲○○初則抗辯係因拆除重建，另又抗辯贈與
    ，其事實已非無疑，且甲○○就贈與之事實，除前揭刑事判
    決外，甲○○復未能提出其他證據以明其實，故甲○○抗辯
    系爭房屋已由彭林玉珠贈與云云，無足可取。況倘系爭房屋
    已由彭林玉珠贈與甲○○，甲○○核無可能迄89年間猶每月
    給付美金500元至1,000元予彭林玉珠、庚○○，已如前述。
    甲○○雖抗辯該金錢係孝敬庚○○云云。惟500美金兌換新
    台幣至少15,000元，甲○○僅為庚○○之女婿，於年節特殊
    期日孝敬長輩，在所難免，惟斷無可能經年持續不斷如數給
    付數額不低之金錢，故甲○○抗辯其僅為孝敬之金錢云云，
    殊難採信。
  5.綜上，彭林玉珠為系爭房屋之原始所有權人，彭林玉珠死亡
    後，系爭房屋由庚○○等8人繼承為所有權人。茲系爭房屋
    為甲○○於85年5月8日持彭林玉珠出售系爭房屋予甲○○之
    買賣契約，至稅捐稽徵機關申請變更納稅名義人，則甲○○
    自斯時起主觀上已非基於受託人之身分處理系爭房屋至明。
    即甲○○嗣於88年4月1日將系爭房屋出租予全家商店，亦非
    基於庚○○等8人之委託而處理。甲○○抗辯稱其出租係本
    於庚○○等8人之委託，而非無權占有云云，無足可取。故
    甲○○本於所有權人之地位，將系爭房屋出租予全家商店，
    甲○○為系爭房屋之間接占有人，而全家商店為系爭房屋之
    直接占有人，甲○○、全家商店就其占用系爭房屋既未能證
    明有何合法正當權源，則庚○○等8人依民法第767條規定，
    請求甲○○、全家商店返還系爭房屋，為有理由，應予准許
    。
  (二)不當得利部分：
  1.按無法律上之原因而受利益，致他人受損害者，應返還其利
    益。雖有法律上之原因，而其後已不存在者，亦同，民法第
    179條定有明文。系爭房屋既為彭林玉珠之遺產，由庚○○
    等8人繼承而取得所有權，為甲○○無權占有並出租予全家
    商店，每月獲利租金280,000元，甲○○自無法律上原因受
    有利益，致庚○○等8人受有損害，則庚○○等8人依前揭規
    定請求甲○○返還其出租系爭房屋所受之利益，自屬可採。
    甲○○雖抗辯稱彭林玉珠委託其管理出租系爭房屋，故其對
    系爭房屋有管理權，未有不當得利，固據提出房屋租賃契約
    云云。惟查，系爭房屋雖前係由甲○○管理，並由甲○○將
    管理部分所得交予庚○○，惟甲○○於85年5月8日已將系爭
    房屋稅籍資料不法變更予己，故甲○○自斯時起已以系爭房
    屋所有權人自居，且非基於為彭林玉珠管理系爭房屋之意思
    出租系爭房屋，已如前述，甲○○以其為庚○○等8人管理
    而出租系爭房屋予全家商店，未獲不當得利云云，無足可取
    。故庚○○等8人請求甲○○給付自90年1月1日起出租系爭
    房屋予全家商店所獲不當得利，應予准許。
  2.又甲○○自88年4月1日起出租系爭房屋予全家商店每月租金
    280,000元，為兩造所不爭（見本院卷(二)第137頁），惟土地
    與房屋為各別之不動產，各得單獨為交易之標的，且房屋性
    質上不能與土地使用權分離而存在，亦即使用房屋必須使用
    該房屋之地基土地，故甲○○出租全家商店每月租金280,00
    0元，自包含系爭房屋及其坐落基地在內至明。而庚○○等8
    人僅為系爭房屋之所有權人，其坐落基地則分屬其他所有權
    人詳如附表所示，故庚○○等8人請求甲○○給付其出租系
    爭房屋所獲利益，僅以系爭房屋為限，而不包含坐落土地部
    分（庚○○等7人亦陳明土地部分另行訴訟，見本院卷(二)第
    26頁反面），庚○○等8人主張280,000元均為出租系爭房屋
    之獲利云云，不足採信。
  3.按城市地方房屋之租金，以不超過土地及其建築物申報總價
    年息百分之十為限。土地法第97條規定之土地及建築物之總
    價額，土地價額依法定地價，建築物價額依該管直轄市或縣
    （市）地政機關估定之價額。土地法第97條、土地法施行法
    第25條分別定有明文。而土地法第148條規定土地所有權人
    依土地法所申報之地價為法定地價，故土地法第97條所謂之
    土地及建築物申報價額，即指該土地之申報地價、建築物為
    地政機關估定之價額而言。又城市地方供營業用之房屋，承
    租人得以營商而享受商業上之特殊利益，非一般供住宅用之
    房屋可比，所約定之租金，自不受土地法第97條規定之限制
    。故本件甲○○將系爭房屋出租予全家商店每月租金280,00
    0元，依土地法97條計算之結果，土地申報總價額部分，庚
    ○○等7人及甲○○均同意以90年公告地價乘以80%即庚○○
    等7人於96年6月25日提出民事辯論意狀(二)所載之地價為計算
    基準（見本院卷(二)第137頁），其詳如附表所示，而系爭房
    屋經地政機關估定之價額為每平方公尺11,101元，有台北市
    政府地政處95年12月29日北市地二字第09533359600號函附
    卷可證（見本院卷(二)第21頁），並為兩造所不爭執（見本院
    卷(二)第26頁），系爭房屋一、二樓共計240.54平方公尺（10
    7.01+133.53=240.54)，則依地政機關估定價額為2,670,234
    .5 元（240.54X11.101=2,670,234.5），土地價額及房屋估
    定價額合計15,140,387元，以系爭房屋每月租金280,000元
    ，每年則為3,360,000元，則系爭房地租金顯係依土地法97
    條所定土地及其建築物申報總價年息百分23.78計收 (360,0
    00/15,140,387=0.2377)，則關於甲○○每月收受280,000元
    租金，其中系爭房屋之租金占49,382元 (2,800,000X000000
    0.5/00000000=49,382.2，元以下四捨五入)，則庚○○等8
    人請求甲○○給付自90年1月1日起至93年12月31日止，計4
    年之不當得利為2,370,336元 (49,382X48=2,370,336)，及
    自94年1月1日起至甲○○返還系爭房屋之日止，每月給付49
    ,382 元，為有理由，應予准許，逾此範圍請求，為無理由
    ，不應准許。原審僅判決甲○○應給付241,990元，及自94
    年11月1日起至返還系爭房屋之日止，按月給付3,457元，故
    庚○○等8人請求甲○○再給付2,128,346元（2,370,336-24
    1,990=2,128,346)，及自94年1月1日起至返還系爭房屋之日
    止，按月再給付45,925元（49,382-3,457=45,925)，為有理
    由，應予准許。
  4.復按公同共有物之處分及其他權利之行使，除其公同關係所
    由規定之法律或契約另有規定外，應得公同共有人全體之同
    意，此觀民法第828條自明。本件庚○○等8人請求不當得利
    部分，核彭玉琴係自原審95年1月18日裁定列為原告，並自
    95年3月30日言詞辯論時始符合公同共有人對請求甲○○不
    當得利，故甲○○就不當得利所負遲延之責任，應自95年3
    月31日起算，原審判命甲○○給付241,990元不當得利自92
    年3月27日起算其遲延利息，尚有違誤。
九、綜上所述，庚○○等8人本於所有物返還請求權、不當得利
    返還請求權及繼承之法律關係，請求甲○○、全家商店應返
    還系爭房屋；甲○○應給付庚○○等8人2,370,336元，其中
    241,990元自95年3月31日至清償日止，按週年利率百分之五
    計算之利息，暨自94年1月1日返還系爭房屋之日止，按月給
    付庚○○等8人49,382元，為有理由，應予准許。又庚○○
    等8人勝訴部分，兩造分別陳明願供擔保准、免假執行宣告
    ，經核於法並無不合，爰分別酌定相當擔保准計之。至於庚
    ○○等8人敗訴部分，其假執行之聲請失所附麗，應併予駁
    回。原審就上開應准許部分，僅判准甲○○應給付庚○○等
    8人241,990元，及自94年11月1日起至返還系爭房屋之日止
    ，按月給付3,457元，尚有未洽，庚○○等8人上訴意旨請甲
    ○○、全家商店返還系爭房屋，甲○○應再給付2,128,346
    元，及自94年4月1日起至返還系爭房屋之日止，按月再給付
    45,925元，為有理由，爰由本院予廢棄改判如主文第二、三
    項所示，並依聲請為附條件之准、假執行宣告。至於庚○○
    等8人請求不當得利不應准許部分，原審為庚○○等8人敗訴
    之判決，並駁回其假執行之聲請，經核於法並無不合，庚○
    ○等8人上訴意旨請求廢棄改判，為無理由，應駁回其上訴
    。另原審判命甲○○應給付不當得利241,990元之利息部分
    ，應自95年3月31日起算，原審就超過上開應准許部分，為
    甲○○敗訴之判決，尚有未洽，甲○○上訴意旨就此部分指
    摘原判決不當，求予廢棄改判，為有理由，爰由本院予以廢
    棄改判如主文第四項所示。至於上開應准許部分，原審判命
    甲○○如數給付，並為假執行宣告，核無違誤，甲○○上訴
    意旨，就此部分仍執陳詞，指摘原判決不當，求予廢棄，為
    無理由，應予駁回。
十、本件事證已明，兩造其餘攻擊防禦方法及未經援用之證據，
    經本院審酌後，核與本件之結論，不生影響，爰不一一贅述
    ，附此敘明。
十一、據上論結，本件庚○○等8人上訴為一部有理由，一部無理
    由，甲○○上訴一部有理由，一部無理由，依民事訴訟法第
    450條、第449條第1項、第79條但書、第85條第2項、第463
    條、第385條第1項前段、第390第2項、第392條，判決如主
    文。
中    華    民    國    96    年    8     月    7    日
                    民事第十一庭
                        審判長法  官   鄭雅萍
                              法  官   薛中興
                              法  官   蘇芹英
正本係照原本作成。
如不服本判決，應於收受送達後20日內向本院提出上訴書狀，其
未表明上訴理由者，應於提出上訴後20日內向本院補提理由書狀
（均須按他造當事人之人數附繕本）上訴時應提出委任律師或具
有律師資格之人之委任狀；委任有律師資格者，另應附具律師資
格證書及釋明委任人與受任人有民事訴訟法第466條之1第1項但
書或第2項（詳附註）所定關係之釋明文書影本。
中　　華　　民　　國　　96　　年　　8 　　月　　7 　　日
　　　　　　　　　　　　　　　書記官   林初枝
附註：
民事訴訟法第466條之1（第1項、第2項）：
對於第二審判決上訴，上訴人應委任律師為訴訟代理人。但上訴
人或其他法定代理人具有律師資格者，不在此限。
上訴人之配偶、三親等內之血親、二親等內之姻親，或上訴人為
法人、中央或地方機關時，其所屬專任人員具有律師資格並經法
院認為適當者，亦得為第三審訴訟代理人。
